【裁判字號】    96,訴,5
【裁判日期】    970331
【裁判案由】    偽造文書等
【裁判全文】
臺灣臺東地方法院刑事判決                 96年度訴字第5號
公  訴  人  臺灣臺東地方法院檢察署檢察官
被      告  乙○○
                    （現另案執行中）
上列被告因偽造文書等案件，經檢察官提起公訴（95年度偵字第
1674號），被告於本院準備程序中就被訴事實為有罪之陳述，經
本院合議庭裁定以簡式審判程序審理，判決如下：
    主  文
乙○○共同連續行使偽造私文書，足以生損害於公眾及他人，累
犯，處有期徒刑伍月，如易科罰金，以銀元參佰元即新臺幣玖佰
元折算壹日，減為有期徒刑貳月又拾伍日，如易科罰金，以銀元
參佰元即新臺幣玖佰元折算壹日。
扣案之變造統一發票伍紙背面領獎收據之簽名或蓋章欄內偽造之
「陳福興」署押共伍枚，均沒收之。
    事  實
一、乙○○前因犯竊盜、贓物等罪，經臺灣高雄地方法院分別判
    處有期徒刑6月、3月確定，定應執行刑有期徒刑8 月，於民
    國94年9月5日執行完畢，仍不知悔改，明知丙○○所交付之
    5 張94年11、12月份中獎統一發票收執聯，均係遭他人塗改
    原來號碼變造完成之私文書（變造後號碼分別為KH00000000
    、KG00000000、KF00000000、KJ00000000、KG00000000號）
    ，竟與丙○○（另案審結）共同基於行使變造私文書、偽造
    私文書及意圖為自己不法所有之詐欺取財概括犯意聯絡，由
    乙○○在上開變造後之統一發票背面「領獎收據」冒用「陳
    福興」之名義，偽填「陳福興」為中獎人之年籍資料，每張
    中獎金額新臺幣（下同）200 元，並在其中「簽名或蓋章」
    欄內偽造「陳福興」之署押，以此方式偽造「陳福興」為上
    開5 張統一發票中獎人之領獎收據私文書後，由丙○○於95
    年2月24日駕駛牌照號碼2139-JM號自用小客車搭載乙○○，
    於同日下午2 時24分、28分許，先後至臺東縣大武鄉○○村
    ○○路80號、大武鄉○○村○○路3 號之「7-11統一超商」
    （以下分別稱統一超商大武店、尚武店），乙○○隨即分持
    上開變造之統一發票收執聯及偽造之領獎收據3張、2張，連
    續向上開二超商之店員詐稱每張均中陸獎200 元，使各該超
    商店員誤認乙○○所持以兌領之統一發票、領獎收據均為真
    正而陷於錯誤，而分別於統一超商大武店以3 張發票換購七
    星香菸11包，於統一超商尚武店以2 張發票換購長壽硬盒裝
    香菸10包及七星香菸1 包等物品，並於換領得上開物品後交
    與丙○○，足生損害於「陳福興」其人、上開統一超商商店
    及財政部對於統一發票兌獎管理之正確性。嗣因該二超商之
    店長曾建勝發現有異報警，並提出上開變造之統一發票5 張
    扣案，循線而查獲上情。
二、案經臺東縣政府警察局大武分局報告臺灣臺東地方法院檢察
    署檢察官偵查起訴。
    理  由
一、本件被告乙○○所犯係死刑、無期徒刑、最輕本刑為3 年以
    上有期徒刑以外之罪，亦非高等法院管轄之第一審案件，而
    被告於本院審理中就被訴及追加起訴之事實為有罪之陳述，
    經告知被告簡式審判程序之旨並聽取當事人意見後，本院合
    議庭依刑事訴訟法第273條之1第1 項規定，裁定由受命法官
    獨任進行簡式審判程序，合先敘明。
二、上揭犯罪事實，業據被告乙○○於警詢、偵查中及本院審理
    時均供承不諱，核與被害人即前開二家統一便利商店之店長
    曾建勝、店員陽佳旻、林靜儀於警詢時指述情節相符，並有
    前開統一超商之錄影翻拍照片、證人陽佳旻、林靜儀所指認
    被告之口卡片、車籍作業系統查詢認可資料、車輛照片、遭
    變造之94年11月、12月統一發票存根聯影本3 張、94年11月
    、12月統一發票中獎號碼表一紙附卷足稽，且有扣案之遭變
    造之統一發票收執聯5 紙在卷可佐，被告前開自白經核與事
    實相符。本件事證明確，被告犯行堪以認定，應依法論科。
三、新舊法比較：
    查被告行為後，刑法業於94年2月2日修正公布，並於95年 7
    月1 日施行。按行為後法律有變更者，適用行為時之法律，
    但行為後之法律有利於行為人者，適用最有利於行為人之法
    律，現行刑法第2條第1項定有明文。又刑法修正之比較新舊
    法，應就罪刑有關之共犯、未遂犯、想像競合犯、牽連犯、
    連續犯、結合犯，以及累犯加重、自首減輕暨其他法定加減
    原因（如身分加減）與加減例等一切情形，綜其全部罪刑之
    結果而為比較，爰就本件新舊法比較情形論述如下：
（一）修正前刑法第55條牽連犯，第56條連續犯之規定，經修正
      後刑法予以刪除，亦即修正後刑法就行為罪數，除接續犯
      、想像競合犯、結合犯等實質上或裁判上一罪，以一罪論
      處或從一重罪處斷外，原則上採取一罪一罰，故犯罪在95
      年6 月30日以前，而合於修正前刑法連續犯或牽連犯規定
      者，前者加重其刑至二分之一，後者從一重罪處斷。準此
      ，本件若依新法採一罪一罰、數罪併罰者，以起訴法條即
      行使變造私文書、詐欺取財觀之，則其刑度合計後最高刑
      度為10年以下；若採修正前刑法連續犯加重其刑至二分之
      一，則連續行使變造私文書及連續詐欺取財最高刑度均為
      7年6月以下，而連續詐欺取財尚有拘役或科或併科罰金之
      刑；而牽連犯從一重處斷，則行使偽造私文書最高刑度為
      7年6月以下，並無拘役或科或併科罰金之刑。是比較結果
      ，以修正前之刑法規定顯較修正後刑法規定一罪一罰，數
      罪併罰對被告有利，依從舊從輕法則，適用修正前刑法規
      定較有利於被告。
（二）刑法第339條第1項之詐欺取財罪，其法定刑得併科銀元 1
      千元以下罰金，依被告行為時之刑罰法律，即罰金罰鍰提
      高標準條例第1條前段、修正前刑法第33條第5款（規定罰
      金為1 元以上），並依現行法規所定貨幣單位折算新臺幣
      條例第2 條規定折算結果，前揭詐欺取財罪其法定刑得併
      科銀元1 元即新臺幣30元以上、銀元1千元即新臺幣3萬元
      以下罰金。惟依據被告行為後之修正增訂刑法施行法第 1
      條之1前段，及刑法第33條第5款將罰金刑修正為：「新臺
      幣一千元以上，以百元計算之」等規定，刑法第339條第1
      項其法定罰金刑之最高額雖未有變動，惟最低額已提高為
      新臺幣1 千元以上。經比較新舊法結果，認適用被告行為
      後之新法規定，對被告並非較為有利。
（三）修正後刑法第28條關於成立共同正犯之標準，將原來共同
      正犯之共同「實施」犯罪，改為共同「實行」犯罪，剔除
      完全未參與犯罪相關行為之「實行」的「陰謀共同正犯」
      及「預備共同正犯」，是修正後之共同正犯之可罰性要件
      之範圍業已限縮，屬行為可罰性要件之變更。又修正後刑
      法第47條、第49條關於累犯之規定，以出於故意再犯有期
      徒刑以上之罪者為限，並增訂強制工作免其執行或執行完
      畢後，五年內故意再犯有期徒刑以上之罪者，以累犯論之
      規定（擬制累犯），且刪除「依軍法」受裁判者，不適用
      累犯之規定，以求司法與軍法一致，是以修正後之累犯範
      圍互有減縮及擴張，屬科刑規範事項之變更。就共同正犯
      及累犯，自應依刑法第2條第1項規定，綜合罪刑全部結果
      ，整體為新舊法之「從舊從輕」比較。而本件被告所為，
      均符合修正前、後共同正犯、累犯之規定，故經綜合比較
      新舊法結果，應以舊法對被告有利，自應整體依刑法第 2
      條第1 項前段規定，適用行為時之修正前刑法第28條規定
      、第56條、第55條、第47條等規定，在此敘明。
四、按統一發票依營業稅法規定，係由政府印製發售，或核定營
    業人自行印製，並係營業人銷售貨物或勞務予買受人之憑證
    ，為私文書之一種，至於統一發票給獎，依財政部訂頒之「
    統一發票給獎辦法」，目的在防止逃漏、控制稅源及促進統
    一發票推行，才以定期開獎方式，鼓勵消費者向營業人索取
    統一發票，以避免逃漏稅，不因取得統一發票後之某一偶然
    中獎事實，而變異其私文書之性質；至於刑法上規定之有價
    證券，係指有相當價值，且具有流通效力，得以自由買賣轉
    讓，並行使其券面所載之權利為必要，而統一發票本身，係
    一種表彰進項憑證或收據性質之私文書，僅因另可兌領中獎
    款項，而具附加價值，本質上非謂有絕對流通之效力，故其
    性質上並非有價證券；又將統一發票之號碼予以變更，並未
    變更該統一發票之私文書性質，亦非創設其內容，而統一發
    票上之號碼僅係表彰營業人開立該憑證之部分內容，未中獎
    之統一發票，仍具憑證功能，故如就統一發票之號碼擅自更
    改，應屬變造行為。而上開統一發票背面之領獎收據，係用
    以表彰中獎人之年籍、所領取金額等資料，暨中獎人於「簽
    名或蓋章」欄簽名或蓋章後領取款項之證明，核屬私文書之
    性質，被告加以偽造領獎收據之內容並進而行使，為行使偽
    造私文書。核被告所為，係犯刑法第216條、第210條之行使
    變造私文書罪（行使變造統一發票部分）、行使偽造私文書
    罪（行使偽造「陳福興」名義之領獎收據部分）、同法第33
    9條第1項之詐欺取財罪（在上開二統一超商持變造統一發票
    詐得財物部分）。被告與丙○○二人間具有犯意聯絡及行為
    分擔，為共同正犯。被告於變造之統一發票背面領獎收據之
    簽名或蓋章欄偽造「陳福興」署押之行為，為偽造領獎收據
    私文書之階段行為，其偽造領獎收據私文書之低度行為，復
    為行使偽造私文書（領獎收據）之高度行為吸收，均不另論
    罪。被告先後2 次行使變造私文書（即變造後之統一發票）
    及行為偽造私文書（即偽造之領獎收據）之行為（第一次行
    使統一發票3紙，第二次行使統一發票2紙，該二次分別行使
    之統一發票3紙、2紙，每次均係於密切接近之時間內在同一
    地點實施，侵害同一法益，各行為之獨立性極為薄弱，依一
    般社會觀念，在時間差距上，難以強行分開，在刑法評價上
    ，以視為數個舉動之接續施行，合為包括之一行為予以評價
    ，較為合理，故該二次分別行使3紙、2紙統一發票之行為，
    應均屬接續犯，而為包括一罪），彼此間時間緊接，手段相
    同，所犯構成要件復同一，顯係基於概括之犯意反覆為之，
    均為連續犯，應依刑法第56條之規定均以一罪並加重其刑；
    另被告該先後二次行為所犯之詐欺取財罪，亦時間緊接，手
    段相同，所犯構成要件同一，亦應依刑法第56條連續犯之規
    定論以一連續詐欺取財罪。被告所犯上開連續行使變造私文
    書罪、連續行使偽造私文書罪、連續詐欺取財罪間，有方法
    目的之牽連關係，應依修正前刑法第55條後段牽連犯之規定
    從一重論以連續行使偽造私文書罪處斷。公訴意旨雖僅就被
    告犯行論以行使變造私文書罪及詐欺取財罪而起訴，而漏未
    論以行使偽造私文書罪（領獎收據部分），然未經論及之犯
    行與經起訴部分，有連續犯、牽連犯等裁判上一罪關係，均
    為起訴效力所及，本院自得一併審判，附此敘明。又被告有
    事實欄所載之論罪科刑前科，有臺灣高等法院被告前案紀錄
    表在卷可按，其受有期徒刑執行完畢後5 年以內再犯本件有
    期徒刑以上之罪，為累犯，應依修正前刑法第47條規定遞加
    重其刑。
五、爰審酌被告以變造後之統一發票詐稱中獎，以偽造領獎收據
    換領財物之犯罪手段、換領財物之價值、被害人所受損害，
    及對統一發票兌獎秩序之戕害非輕，惟念及其犯罪後業已坦
    承犯行、態度尚佳等一切情狀，量處如主文所示之宣告刑，
    以示懲儆。被告犯罪時之刑法第41條第1 項前段規定：「犯
    最重本刑為五年以下有期徒刑以下之刑之罪，而受六個月以
    下有期徒刑或拘役之宣告，因身體、教育、職業、家庭之關
    係或其他正當事由，執行顯有困難者，得以一元以上三元以
    下折算一日，易科罰金。」又被告行為時之易科罰金折算標
    準，修正前罰金罰鍰提高標準條例第2 條前段（現已刪除）
    規定，就其原定數額提高為100倍折算1日，則本件被告行為
    時之易科罰金折算標準，如以銀元300元折算1日，經折算為
    新臺幣後，應以新臺幣900元折算為1日。惟95年7月1日施行
    之修正後刑法第41條第1 項前段規定：「犯最重本刑為五年
    以下有期徒刑以下之刑之罪，而受六個月以下有期徒刑或拘
    役之宣告者，得以新臺幣一千元、二千元或三千元折算一日
    ，易科罰金。」比較修正前後之易科罰金折算標準，以修正
    施行前之規定，較有利於被告，則應依刑法第2條第1項前段
    ，適用修正前刑法第41條第1 項前段規定，定其易科罰金之
    折算標準。再者，本件犯罪發生在96年4 月24日以前，被告
    雖於審理中經本院通緝，然於96年4 月19日即經緝獲，在中
    華民國九十六年罪犯減刑條例施行之前，合於中華民國九十
    六年罪犯減刑條例之減刑規定，乃諭知減其宣告刑期二分之
    一如主文所示，並諭知易科罰金之折算標準。至扣案之遭變
    造統一發票5 紙，檢察官雖請求沒收，然查該變造之發票既
    業經被告持以行使而分別交付予統一超商大武店、尚武店之
    店員各3紙、2紙，已非被告所有之物，爰不予宣告沒收。至
    該變造統一發票5 紙背面領獎收據簽名或蓋章欄上被告所偽
    造之「陳福興」簽名共5 枚，係偽造之署押，不問屬於犯人
    與否，均應依刑法第219條之規定宣告沒收。
據上論斷，應依刑事訴訟法第273條之1第1項、第299條第1 項前
段，刑法第2條第1項前段、第216條、第210條、第339條第1項、
第219 條、修正前刑法第28條、第56條、第55條後段、第47條、
第41條第1項前段，罰金罰鍰提高標準條例第1條前段、修正前罰
金罰鍰提高標準條例第2 條，現行法規所定貨幣單位折算新臺幣
條例第2條，中華民國九十六年罪犯減刑條例第2條第1項第3款、
第7條，判決如主文。
本案經檢察官甲○○到庭執行職務。
中    華    民    國    97    年    3     月    31    日
                  刑事第三庭    法  官  蔡玉雪
以上正本證明與原本無異。
如不服本判決，應於判決送達後10日內，向本院提出上訴狀。
                                書記官  陳昭穎
中    華    民    國    97    年    3      月    31    日
附錄本案論罪科刑法條全文
中華民國刑法第210條（偽造變造私文書罪）：
偽造、變造私文書，足以生損害於公眾或他人者，處5 年以下有
期徒刑。
中華民國刑法第216條（行使偽造變造或登載不實之文書罪）：
行使第210 條至第215 條之文書者，依偽造、變造文書或登載不
實事項或使登載不實事項之規定處斷。
中華民國刑法第219條
（沒收之特例）
偽造之印章、印文或署押，不問屬於犯人與否，沒收之。
中華民國刑法第339條（普通詐欺罪）：
意圖為自己或第3 人不法之所有，以詐術使人將本人或第3 人之
物交付者，處5 年以下有期徒刑、拘役或科或併科1 千元以下罰
金。
以前項方法得財產上不法之利益或使第3 人得之者，亦同。
前2 項之未遂犯罰之。


司法院資訊處製作；財團法人民間司法改革基金會備份。
